【裁判字號】    97,上,10
【裁判日期】    990129
【裁判案由】    返還代墊款事件
【裁判全文】
福建高等法院金門分院民事判決            97年度上字第10號
上  訴  人  甲○○
訴訟代理人  丁志達律師
            陳錫川律師
            方耀德律師
被 上訴 人  丙○○
訴訟代理人  沈炎平律師
複代 理 人  蕭佩芬律師
訴訟代理人  乙○○
上列當事人間返還代墊款事件，上訴人對於中華民國97年6 月26
日福建金門地方法院96年度婚字第23號第一審判決提起上訴，並
聲明賠償因假執行所受損害，本院於99年1 月19日言詞辯論終結
，判決如下：
    主  文
原判決關於命上訴人給付超過新台幣參佰柒拾萬參仟肆佰伍拾玖
元，及自民國九十六年十一月二十三日起至清償日止，按週年利
率百分之五計算之利息部分，暨該部分假執行之宣告，並命上訴
人負擔反訴訴訟費用（除確定部分外）之裁判均廢棄。
上開廢棄部分，被上訴人在第一審之反訴及其假執行之聲請均駁
回。
其餘上訴及賠償因假執行所受損害之聲明均駁回。
第一審反訴訴訟費用（除確定部分外）關於命上訴人負擔部分，
及第二審訴訟費用，由上訴人負擔十分之八，餘由被上訴人負擔
。
    事實及理由
壹、程序部分：
    按法院廢棄或變更宣告假執行之本案判決者，應依被告之聲
    明，將其因假執行或因免假執行所為給付及所受損害，於判
    決內命原告返還及賠償，民事訴訟法第395條第2項定有明文
    。本件被上訴人持原審判決就金錢給付部分，向福建金門地
    方法院聲請對上訴人所有門牌號碼金門縣金湖鎮信義新村 2
    之5 號房屋即金門縣金湖鎮○○段195、690建號建物，及所
    坐落金門縣金湖鎮○○段997地號土地所有權應有部分6分之
    1為假執行，並經被上訴人以新台幣（下同）2,240,001元拍
    得上開房地，除抵押權人台灣土地銀行股份有限公司（下稱
    土地銀行）分得763,547元外，被上訴人亦分得1,346,771元
    等情，有福建金門地方法院98年6 月10日執行命令、同院民
    事執行處98年5月4日金院樹97執平字第1509號通知、98年 8
    月25日金院樹97執平字第1509號函及所附分配表附卷可稽（
    見本院卷第159至163、172至175頁）。則上訴人主張因假執
    行受有喪失上開房地所有權之損害，先位聲明：被上訴人於
    上訴人給付763,547 元時，應將上開房地移轉登記予上訴人
    。倘認先位聲明無理由，因上開房地合理市價為320 萬元，
    扣除該抵押債務763,547元後，上訴人仍受有2,436,453元之
    損害，備位聲明：被上訴人應給付上訴人2,436,453 元，及
    自分配日即98年9月24日起至清償日止，按週年利率百分之5
    計算之利息，核與上開規定無違，應予准許，亦非屬訴之追
    加，無須經被上訴人同意，合先敘明。
貳、實體部分：
一、本件被上訴人主張：兩造為夫妻關係，上訴人於75年間簽發
    550萬元之支票供訴外人王豫金調借資金，致積欠他人350萬
    元，被上訴人乃借款為上訴人償還350 萬元債務。87年間上
    訴人與訴外人王世其共同向台灣銀行借款300 萬元，嗣無力
    清償，為免所居住房屋遭查封拍賣，被上訴人另借款258 萬
    元清償上訴人之債務。又被上訴人曾向土地銀行申辦勞工貸
    款160萬元，用以支付上訴人應付之款項，為此依民法第
    1023條規定提起本件反訴。聲明求為判決：上訴人應給付被
    上訴人768 萬元及自反訴狀繕本送達翌日起至清償日止，按
    週年利率百分之5 計算之利息；並願供擔保請准宣告假執行
    （離婚部分未繫屬本院不予贅載）。
二、上訴人則以：被上訴人所有門牌號碼金門縣金湖鎮信義新村
    2之1號房屋（下稱信義新村2之1號房屋）興建費用係上訴人
    所支付，被上訴人向土地銀行申辦勞工貸款160 萬元，係為
    清償被上訴人積欠之墊款；而上訴人代墊信義新村2之1號房
    屋興建費用為6,250,297 元，自得以此主張抵銷。另上訴人
    亦代清償被上訴人向陳溢壽之借款72萬元；再上訴人曾將信
    義新村2之3號2 樓房屋出賣予丁○○，被上訴人收受丁○○
    交付之房屋價款15萬元，亦未交付予上訴人，上訴人亦得主
    張抵銷。又被上訴人持原審判決就金錢給付部分，向福建金
    門地方法院聲請對上訴人所有門牌號碼金門縣金湖鎮信義新
    村2之5號房屋即金門縣金湖鎮○○段195、690建號建物，及
    所坐落金門縣金湖鎮○○段997地號土地所有權應有部分6分
    之1為假執行，並經被上訴人以2,240,001元拍得上開房地，
    上訴人因假執行受有損害，被上訴人應賠償其因假執行所受
    之損害等語，資為抗辯。
三、原審就被上訴人之反訴為一部有理由，一部無理由之判決，
    判決上訴人應給付被上訴人4,573,459 元，及自96年11月23
    日起至清償日止，按週年利率百分之5 計算之利息，上訴人
    不服，提起上訴，上訴聲明：（一）原判決關於命上訴人給
    付被上訴人4,573,459 元本息部分，及該部分假執行之宣告
    均廢棄。（二）上開廢棄部分，被上訴人在第一審之反訴及
    其假執行之聲請均駁回。（三）１、先位聲明：被上訴人於
    上訴人給付763,547 元時，應將門牌號碼金門縣金湖鎮信義
    新村2之5號房屋即金門縣金湖鎮○○段195、690建號建物，
    及所坐落金門縣金湖鎮○○段997地號土地所有權應有部分6
    分之1 移轉登記予上訴人。２、備位聲明：被上訴人應給付
    上訴人2,436,453元，及自98年9月24日起至清償日止，按週
    年利率百分之5 計算之利息。（四）如受不利判決，上訴人
    願供擔保，請准宣告免為假執行。被上訴人答辯聲明：（一
    ）上訴駁回。（二）上訴人請求賠償因假執行所受損害之聲
    明駁回。另被上訴人就原審駁回部分並未上訴。
四、兩造不爭執事項：（見本院卷第227頁）
    台灣銀行金門分行000000000000號帳戶貸款1,718,889 元、
    台灣銀行金門分行000000000000號帳戶貸款1,254,570 元、
    勞工貸款160 萬元，共計4,573,459 元，是被上訴人所清償
    。
五、本件經依民事訴訟法第463條準用同法第270條之1第1 項第3
    款、第3 項規定，整理並協議簡化爭點如下：（見本院卷第
    227至228、253頁）
（一）勞工貸款160 萬元，是否為被上訴人所有信義新村2之1號
      房屋興建費用，而非屬上訴人之債務？
（二）上訴人可否主張抵銷？
  １、被上訴人所有之信義新村2之1號房屋，是否為上訴人出資
      興建？興建之費用為何？
  ２、上訴人主張為被上訴人清償陳溢壽債務72萬元部分，是否
      合於民事訴訟法第447 條第1項第3、5、6款事由？而准許
      其於本院提出？如可，是否有理由？
  ３、上訴人主張丁○○交付被上訴人15萬元房屋價款部分，是
      否合於民事訴訟法第447 條第1項第4、5、6款事由？而准
      許其於本院提出？如可，是否有理由？
（三）上訴人得否依民事訴訟法第395條第2項規定，請求因假執
      行所受損害？如可提起，請求有無理由？
六、勞工貸款160 萬元，是否為被上訴人所有信義新村2之1號房
    屋興建費用，而非屬上訴人之債務？
（一）按夫妻各自對其債務負清償之責。夫妻之一方以自己財產
      清償他方之債務時，雖於婚姻關係存續中，亦得請求償還
      ，民法第1023條定有明文。又當事人主張有利於己之事實
      者，就其事實有舉證之責任。但法律別有規定，或依其情
      形顯失公平者，不在此限，民事訴訟法第277 條亦定有明
      文。
（二）被上訴人主張於87年9月2日向土地銀行申辦勞工貸款 160
      萬元，用以支付上訴人應付之款項等情，業據提出土地銀
      行勞工貸款查詢單為證（見原審卷第176 頁），上訴人亦
      不爭執該160 萬元勞工貸款為被上訴人申辦並清償，且收
      受該160 萬元款項，惟辯稱：信義新村2之1號房屋興建費
      用係上訴人所支付，被上訴人向土地銀行申辦勞工貸款
      160 萬元，係為清償被上訴人積欠之墊款等語。是上訴人
      既自承收受被上訴人所交付之160 萬元，揆諸上開說明，
      上訴人就該有利於己之事實即該160萬元係屬信義新村2之
      1 號房屋興建費用，並係清償被上訴人積欠之墊款負有舉
      證責任，然信義新村2之1號房屋係87年3月8日建築完成之
      事實，有建物第二類謄本在卷足憑（見本院卷第195 頁）
      ，則信義新村2之1號房屋既早於87年3月8日建築完成，距
      離被上訴人向土地銀行申辦勞工貸款160 萬元之日期即87
      年9月2日已相差近半年，該160 萬元是否為信義新村2之1
      號房屋之興建費用，並係清償被上訴人積欠之墊款，已非
      無疑？又信義新村2之1號房屋所坐落之土地，原係被上訴
      人父親所有，嗣分予被上訴人之事實，為上訴人所自承（
      見原審卷第131 頁上訴人民事辯論意旨狀），而該房屋既
      屬兩造婚後財產，並供兩造使用，坐落土地復係被上訴人
      提供，縱該房屋係上訴人出資興建，並登記為被上訴人所
      有，亦難認房屋興建費用屬被上訴人之債務，兩造復未約
      定該房屋興建費用由被上訴人負擔，上訴人主張該160 萬
      元，係為清償被上訴人積欠之墊款，亦乏依據。卷內證據
      資料亦無法證明被上訴人交付之160 萬元為信義新村2之1
      號房屋興建費用，並係清償被上訴人積欠之墊款。準此，
      上訴人既已收受被上訴人交付之勞工貸款160 萬元，復無
      法舉證證明對其有利之事實，則被上訴人依民法第1023條
      第2項規定請求上訴人償還該160萬元，即無不合。
七、上訴人可否主張抵銷？
（一）被上訴人所有之信義新村2之1號房屋，是否為上訴人出資
      興建？興建之費用為何？
      上訴人固主張信義新村2之1號房屋為上訴人出資興建，興
      建費用達6,250,297 元，自得以此主張抵銷等語。然為被
      上訴人所否認；而該房屋既屬兩造婚後財產，並供兩造使
      用，坐落土地復係被上訴人提供，縱該房屋係上訴人出資
      興建，並登記為被上訴人所有，亦難認房屋興建費用屬被
      上訴人之債務，兩造復未約定該房屋興建費用由被上訴人
      負擔，已如上述，是上訴人辯稱興建費用為被上訴人應負
      擔之債務，並主張抵銷，自有未合。充其量係剩餘財產分
      配之問題，則就信義新村2之1號房屋，是否為上訴人出資
      興建？興建費用為何之爭點，自無庸予以審酌。至上訴人
      聲請鑑定信義新村2之1號、2之5號房屋興建費用，及被上
      訴人聲請傳喚證人陳溢祥、黃木林證明興建信義新村2之1
      號至2之5號房屋之經過情形，亦均無調查之必要，併予敘
      明。
（二）上訴人主張為被上訴人清償陳溢壽債務72萬元部分，是否
      合於民事訴訟法第447 條第1項第3、5、6款事由？而准許
      其於本院提出？如可，是否有理由？
  １、按當事人不得在第二審提出新攻擊或防禦方法。但對於在
      第一審已提出之攻擊或防禦方法為補充者，不在此限，民
      事訴訟法第447條第1項第3 款定有明文。本件上訴人固於
      本院審理時始提出為被上訴人清償陳溢壽債務72萬元之支
      票（見本院卷第100 頁），惟上訴人於原審即主張曾清償
      被上訴人借款72萬元，並主張抵銷（見原審卷第132、238
      頁），則上訴人雖於本院審理時始提出該支票，並明確主
      張係清償被上訴人積欠陳溢壽之債務72萬元，仍屬對於在
      第一審已提出之攻擊或防禦方法為補充，應許其提出。至
      是否合於民事訴訟法第447條第1項第5、6款規定之事由，
      即無須審究。
  ２、上訴人主張曾為被上訴人清償積欠陳溢壽之債務72萬元乙
      節，有支票附卷可稽（見本院卷第100 頁），該支票背面
      領款人並蓋有陳溢壽之印文；而陳溢壽確曾於82年間借款
      72萬元予被上訴人之事實，亦據證人陳溢壽結證在卷（見
      原審卷第120至121頁），堪信為真實，則上訴人既為被上
      訴人清償積欠陳溢壽之債務72萬元，就此72萬元部分，上
      訴人主張抵銷，尚無不合。
（三）上訴人主張丁○○交付被上訴人15萬元房屋價款部分，是
      否合於民事訴訟法第447 條第1項第4、5、6款事由？而准
      許其於本院提出？如可，是否有理由？
  １、按當事人不得在第二審提出新攻擊或防禦方法。但事實於
      法院已顯著者，不在此限，民事訴訟法第447條第1項第 4
      款定有明文。上訴人固於本院審理時始針對丁○○交付被
      上訴人15萬元房屋價款部分提出抵銷抗辯，惟被上訴人自
      承丁○○曾交付15萬元房屋價款予其（見本院卷第131 頁
      ）；證人丁○○亦結證將房屋價款交予被上訴人等語（見
      本院卷第129至132頁）。則此部分之事實於法院自屬顯著
      ，本件上訴人雖於上訴後始就此部分提出抵銷抗辯，仍應
      許其提出。
  ２、上訴人主張將信義新村2之3號2 樓房屋出賣予丁○○，丁
      ○○將15萬元房屋價款交付予被上訴人，然被上訴人未將
      該15萬元交予上訴人等情，為被上訴人所不爭執；證人丁
      ○○亦結證稱：係向甲○○購買房屋，與甲○○訂立買賣
      契約，將其中之房屋尾款交予被上訴人，金額不到20萬元
      等語（見本院卷第129至132頁）。自堪信為真實，被上訴
      人雖辯稱：兩造曾約定就信義新村2之2號、2之3號、2之5
      號房屋出售後，扣除成本後之利潤由兩造共同所有，上訴
      人未依約分配利潤，就該15萬元不得主張抵銷等語。然為
      上訴人否認，被上訴人復未提出證據資料證明，即難認兩
      造有此約定，被上訴人此部分所辯，尚無可採。則被上訴
      人既未將所收受丁○○房屋價款15萬元交付上訴人，就此
      15 萬元部分，上訴人主張抵銷，亦無不合。
八、台灣銀行金門分行000000000000 號帳戶貸款1,718,889元、
    台灣銀行金門分行000000000000 號帳戶貸款1,254,570元、
    勞工貸款160萬元，共計4,573,459元，是被上訴人所清償，
    為兩造所不爭執，並有台灣銀行金門分行97年2月29日、1月
    15日函及所附歷史明細查詢資料在卷足憑（見原審卷第 196
    至213、90至96頁），其中台灣銀行金門分行 000000000000
    號帳戶、000000000000號帳戶貸款之借款人均係上訴人，而
    勞工貸款160 萬元亦係交付予上訴人清償款項，已如上述，
    則被上訴人清償上開貸款共計4,573,459 元，自屬以自己財
    產清償上訴人債務，得依民法第1023條第2 項規定請求上訴
    人償還；惟上訴人既得就為被上訴人清償陳溢壽債務72萬元
    、丁○○房屋價款15萬元主張抵銷，抵銷後被上訴人得請求
    之金額為3,703,459元。
九、上訴人得否依民事訴訟法第395條第2項規定，請求因假執行
    所受損害？如可提起，請求有無理由？
    上訴人主張因假執行受有損害，依民事訴訟法第395條第2項
    規定請求被上訴人賠償，於法並無不合，應予准許，亦無須
    經被上訴人同意，已如上述。惟被上訴人持原審判決聲請假
    執行分配所得金額為1,346,771 元乙節，亦如上述，尚未超
    過被上訴人得請求之金額3,703,459 元，復未廢棄宣告該部
    分假執行之本案判決，是上訴人主張因假執行受有喪失上開
    房地所有權之損害，先位聲明：被上訴人於上訴人給付
    763,547 元時，應將上開房地移轉登記予上訴人。備位聲明
    ：被上訴人應給付上訴人2,436,453元，及自98年9月24日起
    至清償日止，按週年利率百分之5 計算之利息，均有未合。
十、綜上所述，被上訴人依民法第1023條第2 項規定訴請上訴人
    給付3,703,459 元及自反訴起訴狀繕本送達翌日即96年11月
    23日起至清償日止，按週年利率百分之5 計算之利息，為有
    理由，應予准許。被上訴人逾此部分之請求，為無理由，不
    應准許，該部分假執行之聲請亦失所附麗，應併予駁回。原
    審就超過上開應准許部分，為上訴人敗訴之判決，並為准、
    免假執行之宣告，尚有未洽。上訴意旨就此部分指摘原判決
    不當，求予廢棄改判，為有理由。至上開應准許部分，原審
    判命上訴人給付，並為准、免假執行之宣告，核無違誤，上
    訴意旨就此部分指摘原判決不當，求予廢棄，為無理由，應
    予駁回。另上訴人於本院聲明賠償因假執行所受損害，先位
    聲明：被上訴人於上訴人給付763,547 元時，應將上開房地
    移轉登記予上訴人。備位聲明：被上訴人應給付上訴人
    2,436,453元，及自98年9月24日起至清償日止，按週年利率
    百分之5計算之利息，為無理由，應予駁回。
十一、本件事證已臻明確，兩造其餘攻擊、防禦方法及未經援用
      之證據，經本院審酌後認對判決結果不生影響，爰不一一
      論列，附此敘明。
十二、據上論結，本件上訴為一部有理由，一部無理由；聲明賠
      償因假執行所受損害為無理由，依民事訴訟法第450 條、
      第449條第1項、第79條，判決如主文。
中    華    民    國    99    年    1     月    29    日
                  民事庭審判長法  官  沈宜生
                              法  官  陳坤地
                              法  官  陳容正
以上正本證明與原本無異。
上訴人如不服本判決，應於收受送達後20日內向本院提出上訴書
狀，其未表明上訴理由者，應於提出上訴後20日內向本院補提理
由書狀（均須按他造當事人之人數附繕本）。上訴時應提出委任
律師或具有律師資格之人之委任狀；委任有律師資格者，另應附
具律師資格證書及釋明委任人與受任人有民事訴訟法第466條之1
第1項但書或第2項（詳附註）所定關係之釋明文書影本。
被上訴人不得上訴。
                              書記官  李麗鳳
中    華    民    國    99    年    1     月    29    日
附註：
民事訴訟法第466條之1（第1項、第2項）：
對於第二審判決上訴，上訴人應委任律師為訴訟代理人。但上訴
人或其他法定代理人具有律師資格者，不在此限。
上訴人之配偶、三親等內之血親、二親等內之姻親，或上訴人為
法人、中央或地方機關時，其所屬專任人員具有律師資格並經法
院認為適當者，亦得為第三審訴訟代理人。

司法院資訊處製作；財團法人民間司法改革基金會備份。
